【裁判字號】    94,家訴,44
【裁判日期】    951013
【裁判案由】    分割共有物
【裁判全文】
臺灣基隆地方法院民事判決              94年度家訴字第44號
原      告  乙○○
訴訟代理人  蘇衍維    律師
複 代 理人  庚○○
被      告  己○○○
            丁○○    曾住香港荃灣青山公路611號東南工業
            丙○○CHIAN.
共同訴訟
代 理 人    林玫卿    律師
上列當事人間請求分割共有物事件，本院於95年9月29日言詞辯
論終結，判決如下：
    主  文
兩造所共有坐落基隆市○○區○○段一小段地號一七─七，地目
建，面積為伍拾柒平方公尺之土地及其上同小段建號一二七之建
物即門牌號碼基隆市○○路一六九號房屋，應予變價分割，所得
價金，按原告應有部分八分之五、被告己○○○、丁○○、丙○
○應有部分各八分之一比例分配之。
訴訟費用由被告負擔八分之三，餘由原告負擔。
原告假執行之聲請駁回。
    事實及理由
一、本件原告起訴主張：
（一）依民法第1187條規定，遺囑人於不違反關於特留分規定之
      範圍內，得以遺囑自由處分遺產。兩造之父姜松齋於93年
      10月31日死亡，其自書遺囑（下稱系爭遺囑）載明姜松齋
      所有坐落於基隆市○○區○○段一小段17-7地號土地及其
      上同小段127建號建物即門牌號碼基隆市○○路169號1至4
      樓（下稱系爭不動產）由原告一人繼承，系爭遺囑並有遺
      囑見證人甲○○及戊○○可證明為真正；又被告之特留分
      僅各有應繼遺產之8分之1，合計特留分僅8分之3，被告本
      不得依土地法34條之1及民法第828條規定處分系爭不動產
      ，惟被告竟以新臺幣2,500萬元為對價，以系爭不動產為
      標的物與訴外人林潮寧訂立買賣契約，侵害原告權利，為
      此以願就被告特留分範圍內即各8分之1比例以金錢補償之
      ，請求將系爭不動產全部歸由原告一人單獨取得所有權為
      先位聲明；並以倘鈞院認不得以前開方法為分割，即請求
      依遺囑內容及不違反特留分規定之範圍內，由原告取得系
      爭不動產所有權應有部分8分之5、被告等3人各取得應有
      部分8分之1為備位聲明，請求分割共有物。
（二）對被告抗辯之陳述：
   1、被告所提關於姜松齋之出院診斷中，醫師並未出示中文之
      疾病名稱，故非如被告所言有顱內外動脈狹窄、腦萎縮、
      有神志瞬變不清等症狀，被告此部分陳述不實，且姜松齋
      於88年3月2日病癒後尚能出國至大陸探親，可見姜松齋尚
      屬身體健朗，又該診斷中亦無姜松齋無法正常書寫文字之
      記載，足見姜松齋於89年4月25日之身體狀況及頭腦清晰
      程度均足以完整簽立遺囑；系爭遺囑之字跡與原告所提出
      姜松齋平日書寫之字跡比對完全相符，並符合民法第1190
      條自書遺囑之規定，系爭遺囑自為真正並有效。
   2、系爭不動產抵押權貸款係經姜松齋同意而設定。
二、被告則抗辯略以：
（一）姜松齋為1年2月10日生，於系爭遺囑顯示立書日89年4月2
      5日時已90歲，據臺大醫院88年3月2日之出院病歷摘要診
      斷，姜松齋患有顱內外動脈狹窄、腦萎縮、有神志瞬變不
      清等腦血管疾病症，不可能如證人戊○○所言在夜間7、8
      點時，視力、腦力、智力、體力等意識判斷均屬缺乏之情
      況下書立遺囑書面，且原告及其子有於姜松齋住院期間，
      將姜松齋系爭不動產向金融機關借款並設定抵押權之偽造
      文書情事，故系爭遺囑並非真正。
（二）民法第824條第3項規定「以原物為分配時，如共有人中有
      不能按其應有部分受分配者，得以金錢補償之」，係指共
      有人已就原物受分配，但其受配部分較其應有部分計算者
      為少之情形而言，若將原物全部分配予共有人中之一人或
      數人，而對其餘共有人全不予分配，僅以金錢補償者，則
      非裁判分割之方法，此觀同條第2項第1款規定「以原物分
      配於各共有人」而自明（參照最高法院62年度臺上字第25
      75號民事判例），原告主張將系爭不動產所有權全歸其一
      人取得、而以金錢補償被告之分割方法，顯與前開判例牴
      觸。
（三）系爭不動產係兩造四人各依4分之1比例公同共有，乃兩造
      協議並同意之共有比例，此觀原告通知被告繳納系爭不動
      產之房屋稅、電費通知書所載兩造分攤比例自明，非原告
      主張所應獲比例8分之5、且與遺囑所示完全不同，並主張
      應依各4分之1比例原物或變價分割。
三、本件經爭點整理後，兩造就原告提出之相關之戶籍登記簿、
    土地及建物登記謄本、戶籍謄本等文書形式上之真正不爭執
    ，惟就系爭遺囑之真正及分割方法尚有爭執。
四、按自書遺囑者，應自書遺囑全文，記明年、月、日，並親
    自簽名；如有增減、塗改，應註明增減、塗改之處所及字數
    ，另行簽名；直系血親卑親屬之特留分，為其應繼分二分之
    一；同一順序之繼承人有數人時，按人數平均繼承，民法第
    1190條、第1223條第1款、第1141條分別定有明文。經查，
    系爭遺囑確由姜松齋親書，已經證人戊○○、甲○○到庭結
    證屬實，且原告提出姜松齋平日書寫之文字，亦與系爭遺囑
    之筆跡相符，足認係真正，系爭遺囑既已合於前開法條之規
    定，則系爭遺囑之真正及生效，洵堪認定。被告雖否認原告
    系爭真正，並以姜松齋曾有短暫喪失意識之病歷、證人陳君
    雄有關姜松齋身體狀況不佳之證言，作為否定系爭遺囑真正
    之舉證方法，然該等病歷所載內容及證人陳君雄之證言，固
    可認係真實，然該等證據內容，僅不能可直接證明系爭遺囑
    虛偽之情況證據，無從推翻系爭遺囑之真正。再查，姜松齋
    於系爭遺囑載明系爭不動產由原告一人繼承，惟依前揭法律
    規定，被繼承人就應繼分之指定有侵害繼承人應得特留分之
    範圍時，仍應按前揭法律保障之特留分比例分配予未受應繼
    分指定之繼承人，而姜松齋之繼承人為子輩之直系血親卑親
    屬即本件兩造共4人，被告3人未受應繼分之指定，依前揭說
    明，其受特留分保障之比例應各為應繼遺產之8分之1【計算
    式：1×1/4×1/2＝1/8】，餘為原告受指定之應繼分。
五、次按公同關係存續中，各公同共有人不得請求分割公同共有
    物，在民法第829條固定有明文，但此項公同關係之存續既
    非不可終止，則公同共有人中之一人或數人於訴訟外或於起
    訴時，以訴狀向其他公同共有人表示終止公同關係之意思，
    而請求分割公同共有物，在審理事實之法院，自應審認其所
    為終止公同關係之意思表示是否正當，能否認為已有合法之
    終止，為適當之裁判，如可認終止為合法，則其公同關係已
    不復存續，即無適用民法第829條之餘地（最高法院37年上
    字7357號判例參照）。復按公同共有之關係，自公同關係終
    止，或因公同共有物之讓與而消滅，公同共有物分割之方法
    ，除法律另有規定外，應依關於共有物分割之規定；共有物
    除因物之使用目的不能分割，或契約訂有不分割期限外，得
    隨時請求分割共有物；分割之方法不能協議決定者，法院得
    依任何共有人之聲請，命以原物分配、或變賣共有物，以價
    金分配於各共有人，民法第830條、第823條第1項、第824條
    第2項分別定有明文。本件原告主張兩造為系爭不動產公同
    共有人，並提出前項文書為證，被告亦承認上開原告主張之
    事實。原告以請求分割共有物為聲明之訴狀送達被告，自可
    認該訴狀之送達為終止公同關係意思表示之送達，其終止之
    意思表示既為合法，兩造公同關係即已消滅，原告請求分割
    共有物及聲請本院決定分割方法，於法並無違誤。是原告本
    於具形成權性質之系爭不動產公同共有人之分割共有物請求
    權，訴請裁判分割系爭共有物，於法尚無不合，本院自應為
    適當分割方法之判決。
六、再按裁判上定分割共有物之方法時，法院有自由裁量權，不
    受任何共有人主張之拘束，惟應審酌當事人之聲明、共有物
    之性質、整體經濟效用及全體共有人之利益等公平決之，即
    共有人因共有物分割之方法不能協議決定，而提起請求分割
    共有物之訴，法院依民法第824條命為適當之分配，不受任
    何共有人主張之拘束，即不得以原告所主張分割方法之不當
    ，遽為駁回分割共有物之訴之判決（並參見最高法院49年度
    臺上字第2469號判例）。本件雖原告以上開遺囑內所定內容
    ，請求依該遺囑所定終止兩造間之公同共有，並由原告單獨
    取得，並被告特留分範圍內即各8分之1比例以金錢補償之為
    分割方法之先位聲明，另以依遺囑內容及不違反特留分規定
    之範圍內，由原告取得系爭不動產所有權應有部分8分之5、
    被告等3人各取得應有部分8分之1為備位聲明，形式上固似
    客觀的預備之合併，然兩種聲明均屬系爭共有物如何分割之
    聲明，法院本不受拘束，故本件非屬客觀的預備合併，原告
    就客觀的預備合併之意義，顯有誤會，是本件仍應屬單一的
    分割共有物訴訟，因此，本件原告上開先位請求，雖係已侵
    害被告特留分，又與終止公同共有後兩造就系爭不動產，乃
    屬分別共有之意旨不合，仍不另以判決駁回之，併此敘明。
七、本院審酌系爭標的物為土地一筆及其上四層樓之建物一棟，
    而建物與土地關聯密切，不可分離而各自為占有使用收益，
    及兩造欲就系爭標的物為收益之方法，並參酌兩造意見等情
    形，認應以變價分割方法為宜，又變價所得價金既為可分之
    金錢，不宜保持共有，應由兩造就價金依前第四項所述其應
    繼分及特留分比例分配之，因予判決如主文第1項所示。
八、本件係分割共有物訴訟，為形式上之形成訴訟，其性質自無
    從宣告假執行，原告願供擔保請准宣告假執行之聲請於法不
    合，應予駁回。
九、據上論結，本件原告之訴為有理由，依民事訴訟法第80條之
    1、第85條第1項，判決如主文。
中    華    民    國    95    年    10    月    13    日
                  家事法庭法  官  李木貴
以上正本係照原本作成。
對於本件判決如有不服，應於收受送達後20日內向本院提出上訴
書狀，敘述上訴之理由，上訴於臺灣高等法院，並按他造當事人
之人數附具繕本。
中    華    民    國    95    年    10    月    13    日
                          書記官  林蔚菁


司法院資訊處製作；財團法人民間司法改革基金會備份。
